ACORDAO-COMPLETO-2401417

ACÓRDÃO 6887/2020 ATA 21/2020 - SEGUNDA CÂMARA

VISTOS, relatados e discutidos estes autos da Tomada de Contas Especial instaurada pela Caixa Econômica Federal em desfavor do Conselho do Povo Indígena Ingaricó - COPING, e de seus ex-presidentes, os Srs. Adaílton Barbosa Semeão, Gelson José Martins e Miguel Jones, tendo por motivo a não comprovação da regular aplicação dos recursos oriundos do Contrato de Repasse 0311.612-73/2009, na execução do objeto contratado, decorrente do não encaminhamento dos elementos necessários à formalização da prestação de contas final do referido ajuste.  
ACORDAM os Ministros do Tribunal de Contas da União, reunidos em Sessão da 2ª Câmara, ante as razões expostas pelo Relator, em: 
9.1. excluir o Sr. Miguel Jones do rol de responsáveis desta tomada de contas especial;
9.2. com fundamento no disposto nos arts. 1º, inciso I, 16, inciso III, alínea  a, 19, parágrafo único, da Lei 8.443/1993, julgar irregulares as contas do Sr. Adaílton Barbosa Semeão;
9.3. aplicar ao Sr. Adaílton Barbosa Semeão a multa prevista no art. 58, inciso I, da Lei 8.433/1992, no valor de R$ 10.000,00 (dez mil reais) , fixando-lhe o prazo de quinze dias, a contar da notificação, para que comprove, perante este Tribunal (art. 214, inciso III, alínea a, do RI/TCU) , o recolhimento da referida importância aos cofres do Tesouro Nacional, atualizada monetariamente desde a data do presente Acórdão até a do efetivo recolhimento, se for paga após o vencimento, na forma da legislação em vigor;
9.4. nos termos dos arts. 1º, inciso I, 16, inciso III, alínea c, 19, caput, da Lei 8.443/1992, julgar irregulares as contas do Sr. Gelson José Martins e do Conselho do Povo Indígena Ingaricó - COPING, condenando-os, solidariamente, ao pagamento da quantia abaixo discriminada, com a fixação do prazo de 15 (quinze) dias, a contar da notificação, para comprovar, perante o Tribunal (artigo 214, inciso III, alínea a do Regimento Interno) , o recolhimento da dívida aos cofres do Tesouro Nacional, atualizada monetariamente e acrescida dos juros de mora, calculados a partir da data indicada até a do efetivo recolhimento, na forma prevista na legislação em vigor:
	DATA
	VALOR (R$) 

	8/3/2012
	162.405,00

9.5. aplicar, de forma individual, ao Sr. Gelson José Martins e ao Conselho do Povo Indígena Ingaricó - COPING a multa prevista no art. 57 da Lei 8.443/1992, no valor de R$ 25.000,00 (vinte e cinco mil reais) , fixando-lhes o prazo de quinze dias, a contar da notificação, para que comprovem, perante este Tribunal (art. 214, inciso III, alínea a, do RI/TCU) , o recolhimento da referida importância aos cofres do Tesouro Nacional, atualizada monetariamente desde a data do presente Acórdão até a do efetivo recolhimento, se for paga após o vencimento, na forma da legislação em vigor;
9.6. autorizar, caso requerido, nos termos do art. 26 da Lei 8.443/1992, c/c o art. 217 do Regimento Interno/TCU, o parcelamento das dívidas em até 36 (trinta e seis) parcelas mensais e sucessivas, sobre as quais incidirão os correspondentes acréscimos legais (débito: atualização monetária e juros de mora; multa: atualização monetária) , esclarecendo aos responsáveis que a falta de pagamento de qualquer parcela importará no vencimento antecipado do saldo devedor, sem prejuízo das demais medidas legais;
9.7. autorizar, desde logo, nos termos do art. 28, inciso II, da Lei 8.443/1992, a cobrança judicial das dívidas, caso não atendidas as notificações;
9.8. encaminhar cópia deste Acórdão à Procuradoria da República no Estado de Roraima, nos termos do § 7° do art. 209 do Regimento Interno do TCU, para a adoção das medidas que entender cabíveis, bem como à Caixa Econômica Federal e à Secretaria Especial da Agricultura Familiar e Desenvolvimento Agrário - SEAD, para ciência.

Tomada de Contas Especial instaurada em razão da não comprovação da regular aplicação dos recursos oriundos de contrato de repasse.

Segunda Câmara

Conselho do Povo Indígena Ingaricó - COPING.

3. Responsáveis: Gelson José Martins (XXX.899.472-XX), Miguel Jones (XXX.328.782-XX), Adaílton Barbosa Semeão (XXX.715.102-XX) e Conselho do Povo Indígena Ingaricó - COPING (07.205.802/0001-87)

13.1. Ministros presentes: Ana Arraes (Presidente), Augusto Nardes e Aroldo Cedraz.
13.2. Ministro-Substituto convocado: Augusto Sherman Cavalcanti.
13.3. Ministro-Substituto presente: Marcos Bemquerer Costa (Relator).

MARCOS BEMQUERER

Trata-se da Tomada de Contas Especial instaurada pela Caixa Econômica Federal em desfavor do Conselho do Povo Indígena Ingaricó - COPING, e de seus ex-presidentes, os Srs. Adaílton Barbosa Semeão (gestão 1/1/2016 a 31/12/2018) , Gelson José Martins (gestão 31/12/2009 a 31/12/2012) e Miguel Jones (gestão 1/1/2013 a 31/12/2015) , tendo por motivo a não comprovação da regular aplicação dos recursos oriundos do Contrato de Repasse 0311.612-73/2009 (peça 3, p. 23-43) , na execução do objeto contratado, decorrente do não encaminhamento dos elementos necessários à formalização da prestação de contas final do referido ajuste.
2.	A mencionada avença, celebrada entre o então Ministério do Desenvolvimento Agrário, atual Secretaria Especial da Agricultura Familiar e Desenvolvimento Agrário - SEAD, com a interveniência da Caixa, e a entidade COPING, teve por objeto "fortalecer a gestão do PTDRS [Plano Territorial de Desenvolvimento Rural Sustentável] na perspectiva de elaboração das estratégias e programas de desenvolvimento territorial, do território indígena Raposa do Sol e São Marcos" (peça 3, p. 25) .
3.	Transcrevo, a seguir, com os devidos ajustes de forma, a instrução da Secretaria de Controle Externo de Tomada de Contas Especial - Secex/TCE, por meio da qual o presente feito é analisado (peça 45) :
"HISTÓRICO
2.	O Contrato de Repasse foi firmado no valor de R$ 259.533,00, sendo R$ 251.343,00 à conta do concedente e R$ 8.190,00 referentes à contrapartida do convenente (peça 2, p. 6) . Teve vigência de 31/12/2009 a 16/12/2010 (peça 3, p. 15) , sendo prorrogado ex officio até 5/6/2016 (peça 3, p. 65) , recaindo o prazo para apresentação da prestação de contas em 5/7/2017. Por intermédio da Ordem Bancária 2010OB800067, de 11/3/2010 (peça 4, p. 26) , foram liberados R$ 251.343,00. Em 8/3/2012, foram desbloqueados R$ 175.063,95, sendo R$ 166.873,95 de recursos públicos federais e R$ 8.190,00 da contrapartida integral, conforme extrato bancário acostado aos autos (peça 4, p. 20) .
3.	A despeito das notificações enviadas aos responsáveis (peça 2, p. 12, 14 e 16) , não foram apresentados os elementos necessários para a formalização da prestação de contas final do contrato de repasse e, em especial, o Relatório Final de Execução de Atividades - REA, aprovado e homologado, fato que inviabilizou a comprovação da execução física do objeto pactuado e do atingimento do benefício social pretendido.
4.	O fundamento para a instauração da Tomada de Contas Especial, conforme apontado no Relatório de TCE nº 158/2016 (peça 4, p. 38-44) , foi a não comprovação da regular aplicação dos recursos oriundos do contrato de repasse, na execução do objeto contratado, decorrente do não encaminhamento dos elementos necessários à formalização da prestação de contas final e, em especial, do Relatório Final de Execução de Atividades - REA, aprovado e homologado, em descumprimento à cláusula 3.2, alínea 'c' do Contrato de Repasse 0311.612-73/2009 (peça 3, p.27) .
5.	Em face do não saneamento das pendências apontadas e do não recolhimento dos recursos transferidos à conta do contrato de repasse, instaurou-se a Tomada de Contas Especial. No Relatório de TCE 158/2016 (peça 4, p. 38-44) , concluiu-se que o prejuízo importaria no valor de R$ 162.405,00, resultante do total das despesas realizadas à conta do contrato de repasse (R$ 170.595,00) menos o valor da contrapartida integralmente aportada pela entidade (R$ 8.190,00) . Imputou-se a responsabilidade aos ex-presidentes do Conselho Indígena do Povo Ingaricó, os Srs. Gelson José Martins e Miguel Jones, e ao atual presidente, o Sr. Adaílton Barbosa Semeão.
6.	O Relatório de Auditoria 341/2017 da Controladoria Geral da União (peça 4, p. 63-66) ratificou o posicionamento do Tomador de Contas. Após serem emitidos o Certificado de Auditoria, o Parecer do Dirigente e o Pronunciamento Ministerial (peça 4, p.  67, 68 e 78) , o processo foi remetido a esse Tribunal.
7.	A instrução inicial do feito (peça 10) verificou que não se configura a responsabilidade do Sr. Miguel Jones (gestão 1/1/2013 a 31/12/2015) na presente TCE, uma vez que, em sua gestão, não foram geridos recursos oriundos do Contrato de Repasse 0311.612-73/2009, nela, tampouco, se expirou o prazo para a apresentação da correspondente prestação de contas, vencido em 5/7/2016.
8.	No entanto, concluiu pela responsabilização do Sr. Gelson José Martins, solidariamente com o Conselho do Povo Indígena Ingaricó - COPING, pela irregularidade a seguir indicada:
	Irregularidade: não comprovação da regular aplicação dos recursos oriundos do Contrato de Repasse 0311.612-73/2009, decorrente do não encaminhamento e/ou não disponibilização ao gestor sucessor dos elementos necessários à formalização da prestação de contas final dos recursos recebidos por força do aludido contrato de repasse.
9.	Outrossim, foi proposta a audiência do Sr. Adaílton Barbosa Semeão pela perda do prazo para a apresentação da prestação de contas do Contrato de Repasse 0311.612-73/2009, vencido em 5/7/2016.
10.	Com base na delegação de competência do relator do feito, o Exmo. Ministro-Substituto André Luís de Carvalho Portaria (ALC 1, de 30/7/2014) , foram realizadas as citações e audiência propostas, conforme a seguir discriminado: 
	a) Gelson José Martins:
	Ofício nº 
	Base de pesquisa de endereço
	Data do ofício
	Data de recebimento 
	Nome do recebedor 
	Fim do Prazo para defesa
	Apresentação de Defesa

	0508/2018
 (peça 16) 
	Receita Federal
	11/7/2018
	-
	-
	-
	-

	2593/2019
 (peça 33) 
	Receita Federal
	24/5/2019
	25/6/2019
 (AR peça 39) 
	Suleide C. Lima
	10/7/2019
	-

	b) Conselho do Povo Indígena Ingarico:
	Ofício nº 
	Base de pesquisa de endereço
	Data do ofício
	Data de recebimento 
	Nome do recebedor 
	Fim do Prazo para defesa
	Apresentação de Defesa

	0509/2018
 (peça 15) 
	Receita Federal
	11/7/2018
	-
	-
	-
	-

	3060/2018
 (peça 21) 
	Receita Federal
	5/12/2018
	-
	-
	-
	-

	3061/2018
 (peça 20) 
	Sist. TCU
	5/12/2018
	-
	-
	-
	-

	2597/2019
 (peça 32) 
	Sist. TCU
	24/5/2019
	-
	-
	-
	-

	5117/2019
 (peça 41) 
	Sist. TCU
	26/9/2019
	3/10/2019
AR (peça 42) 
	Simone Rodrigues
	18/10/2019
	-

	c) Adaílton Barbosa Semeão:
	Ofício nº 
	Base de pesquisa de endereço
	Data do ofício
	Data de recebimento 
	Nome do recebedor 
	Fim do Prazo para defesa
	Apresentação de Defesa

	0592/2019
 (peça 25) 
	Sist. TCU
	27/2/2019
	-
	-
	-
	-

	2594/2019
 (peça 34) 
	Receita Federal
	24/5/2019
	-
	-
	-
	-

	2595/2019
 (peça 35) 
	Sist. TCU
	24/5/2019
	21/6/2019
AR (peça 38) 
	Suleide C. de Lima
		-

11.	Transcorrido o prazo regimental fixado e mantendo-se inertes os responsáveis solidários, impõe-se que sejam considerados revéis, dando-se prosseguimento ao processo, de acordo com o art. 12, § 3º, da Lei 8.443/1992.
EXAME TÉCNICO
Da validade das notificações
12.	Preliminarmente, cumpre tecer breves considerações sobre a forma como são realizadas as comunicações processuais no TCU. A esse respeito, destacam-se o art. 179, do Regimento Interno do TCU (Resolução 155, de 4/12/2002) e o art. 4º, inciso III, § 1º, da Resolução TCU 170, de 30 de junho de 2004, in verbis:
'Art. 179. A citação, a audiência ou a notificação, bem como a comunicação de diligência, farse-ão:
I - mediante ciência da parte, efetivada por servidor designado, por meio eletrônico, fac-símile, telegrama ou qualquer outra forma, desde que fique confirmada inequivocamente a entrega da comunicação ao destinatário;
II - mediante carta registrada, com aviso de recebimento que comprove a entrega no endereço do destinatário;
III - por edital publicado no Diário Oficial da União, quando o seu destinatário não for localizado;
 (...) 
Art. 3º As comunicações serão dirigidas ao responsável, ou ao interessado, ou ao dirigente de órgão ou entidade, ou ao representante legal ou ao procurador constituído nos autos, com poderes expressos no mandato para esse fim, por meio de:
I - correio eletrônico, fac-símile ou telegrama;
II - servidor designado;
III - carta registrada, com aviso de recebimento;
IV - edital publicado no Diário Oficial da União, quando o seu destinatário não for localizado, nas hipóteses em que seja necessário o exercício de defesa".
Art. 4º. Consideram-se entregues as comunicações:
I - efetivadas conforme disposto nos incisos I e II do artigo anterior, mediante confirmação da ciência do destinatário;
II - realizadas na forma prevista no inciso III do artigo anterior, com o retorno do aviso de recebimento, entregue comprovadamente no endereço do destinatário;
III - na data de publicação do edital no Diário Oficial da União, quando realizadas na forma prevista no inciso IV do artigo anterior.
§ 1º O endereço do destinatário deverá ser previamente confirmado mediante consulta aos sistemas disponíveis ao Tribunal ou a outros meios de informação, a qual deverá ser juntada ao respectivo processo.'
13.	Bem se vê, portanto, que a validade da citação via postal não depende de que o aviso de recebimento seja assinado pelo próprio destinatário da comunicação, o que dispensa, no caso em tela, a entrega do AR em 'mãos próprias'. A exigência da norma é no sentido de o Tribunal verificar se a correspondência foi entregue no endereço correto, residindo aqui a necessidade de certeza inequívoca. 
14.	Não é outra a orientação da jurisprudência do TCU, conforme se verifica dos julgados a seguir transcritos:
'São válidas as comunicações processuais entregues, mediante carta registrada, no endereço correto do responsável, não havendo necessidade de que o recebimento seja feito por ele próprio.' (Acórdão 3648/2013-TCU-Segunda Câmara, Relator Ministro José Jorge) ;
'É prescindível a entrega pessoal das comunicações pelo TCU, razão pela qual não há necessidade de que o aviso de recebimento seja assinado pelo próprio destinatário. Entregandose a correspondência no endereço correto do destinatário, presume-se o recebimento da citação.' (Acórdão 1019/2008-TCU-Plenário, Relator Ministro Benjamin Zymler) ;
'As comunicações do TCU, inclusive as citações, deverão ser realizadas mediante Aviso de Recebimento - AR, via Empresa Brasileira de Correios e Telégrafos, bastando para sua validade que se demonstre que a correspondência foi entregue no endereço correto.' (Acórdão 1526/2007-TCU-Plenário, Relator Ministro Aroldo Cedraz) .
15.	A validade do critério de comunicação processual do TCU foi referendada pelo Supremo Tribunal Federal, nos termos do julgamento do MS-AgR 25.816/DF, por meio do qual se afirmou a desnecessidade da ciência pessoal do interessado, entendendo-se suficiente a comprovação da entrega do 'AR' no endereço do destinatário:
'EMENTA: AGRAVO REGIMENTAL. MANDADO DE SEGURANÇA. DESNECESSIDADE DE INTIMAÇÃO PESSOAL DAS DECISÕES DO TRIBUNAL DE CONTAS DA UNIÃO. ART. 179 DO REGIMENTO INTERNO DO TCU. INTIMAÇÃO DO ATO IMPUGNADO POR CARTA REGISTRADA, INICIADO O PRAZO DO ART. 18 DA LEI nº 1.533/51 DA DATA CONSTANTE DO AVISO DE RECEBIMENTO. DECADÊNCIA RECONHECIDA. AGRAVO IMPROVIDO.
O envio de carta registrada com aviso de recebimento está expressamente enumerado entre os meios de comunicação de que dispõe o Tribunal de Contas da União para proceder às suas intimações.
O inciso II do art. 179 do Regimento Interno do TCU é claro ao exigir apenas a comprovação da entrega no endereço do destinatário, bastando o aviso de recebimento simples.'
16.	No caso em exame, após tentativas frustradas de citação (peças 15, 16, 20, 21, e 32) e audiência (peças 25 e 34) , efetuaram-se as comunicações válidas dos responsáveis.
16.1. 	O Sr. Gelson José Martins foi citado pelo Ofício 2593/2019 (peça 33) , que foi recebido em 25/6/2019 (AR peça 39) , no endereço constante da base de dados da Receita Federal, conforme pesquisa realizada à peça 13.
16.2.	Já a citação do Conselho do Povo Indígena Ingaricó operou-se, validamente, por meio do Ofício 5117/2019 (peça 41) , que foi recebido no endereço constante da procuração que consta à peça 31, conforme demonstra o AR à peça 42.
16.3.	Por fim, quanto à audiência do Sr. Adaílton Barbosa Semeão, esta se aperfeiçoou por intermédio do Ofício 2595/2019 (peça 35) , recebido em 25/6/2019 (AR peça 38) , no endereço constante da base de dados do Tribunal Superior Eleitoral - TSE, conforme pesquisa à peça 44.
Da revelia
17.	Nos processos do TCU, a revelia não leva à presunção de que seriam verdadeiras todas as imputações levantadas contra os responsáveis, diferentemente do que ocorre no processo civil, em que a revelia do réu opera a presunção da verdade dos fatos narrados pelo autor. Dessa forma, a avaliação da responsabilidade do agente não pode prescindir da prova existente no processo ou para ele carreada. 
17.	Ao não apresentar sua defesa, os responsáveis deixaram de produzir prova da regular aplicação dos recursos sob sua responsabilidade, em afronta às normas que impõem aos gestores públicos a obrigação legal de, sempre que demandados pelos órgãos de controle, apresentar os documentos que demonstrem a correta utilização das verbas públicas, a exemplo do contido no art. 93 do Decreto-Lei 200/67: 'Quem quer que utilize dinheiros públicos terá de justificar seu bom e regular emprego na conformidade das leis, regulamentos e normas emanadas das autoridades administrativas competentes.' 
18.	Ademais, não foi atendida a audiência realizada junto ao Sr. Adaílton Barbosa Semeão pela perda de prazo para apresentação da prestação final de contas, expirado em 5/7/2016, também remanescendo injustificada essa ocorrência.
19.	Não obstante a revelia configurada neste processo, e em prestígio ao princípio da verdade real que informa os processos no TCU, foram os autos novamente compulsados, não se identificando qualquer elemento que pudesse alterar as conclusões que fundamentaram as citações realizadas. Com efeito, o não encaminhamento dos elementos necessários para a formalização da prestação de contas final do contrato de repasse, em especial o Relatório Final de Execução de Atividades - REA, aprovado e homologado, inviabilizou a comprovação da execução física do objeto pactuado e do atingimento do benefício social pretendido
20.	No presente caso, não se verifica a prescrição da pretensão punitiva do TCU, uma vez que o prazo final para a prestação de contas recaiu em 5/7/2016, e o ato que determinou a citação dos responsáveis ocorreu em 29/6/2018.
21.	Por outro lado, em se tratando de processo em que as partes interessadas não se manifestaram acerca das irregularidades imputadas, não há elementos para que se possa efetivamente aferir e reconhecer a ocorrência de boa-fé na conduta dos responsáveis, podendo este Tribunal, desde logo, proferir o julgamento de mérito pela irregularidade das contas, nos termos dos §§ 2º e 6º do art. 202 do Regimento Interno do TCU.
CONCLUSÃO
22.	Dessa forma, os Srs. Gelson José Martins e Adaílton Barbosa Semeão e o Conselho do Povo Indígena Ingaricó - COPING devem ser considerados revéis, nos termos do art. 12, §3º, da Lei 8.443/1992, devendo as respectivas contas ser julgadas irregulares, com a condenação solidária do Sr. Gelson José Martins e do Conselho do Povo Indígena Ingaricó - COPING ao pagamento do débito apurado nos autos, com a aplicação das multas previstas no art. 57 para ambos, em razão do débito, e a prevista no art. 58, inciso I, da mesma lei, para o Sr. Adaílton Barbosa Semeão, pela ausência de justificativa para a não apresentação das contas no prazo devido."
3.	Com base em tais considerações, a unidade especializada apresentou a seguinte proposta de mérito (peça 45, pp. 4/6) :
"PROPOSTA DE ENCAMINHAMENTO
23.	Diante do exposto, submetem-se os autos à consideração superior, propondo ao Tribunal:
	a) considerar revéis os Srs. Gelson José Martins (CPF: XXX.899.472-XX) , Adaílton Barbosa Semeão (CPF: XXX.715.102-XX) e o Conselho do Povo Indígena Ingaricó - COPING (CNPJ: 07.205.802/0001-87) , com fundamento no § 3º, art. 12, Lei 8.443/1992;
	b) com fundamento nos arts. 1º, inciso I; 16, inciso III, alínea 'a'; 19 e 23, inciso III, todos da Lei 8.443/1992, e nos arts. 1º, inciso I; 209, inciso I; 210 e 214, inciso III, do Regimento Interno TCU, julgar irregulares as contas dos Srs. Gelson José Martins (CPF: XXX.899.472-XX) ,  Adaílton Barbosa Semeão (CPF: XXX.715.102-XX) e do Conselho do Povo Indígena Ingaricó - COPING (CNPJ: 07.205.802/0001-87) ;
	c) condenar, solidariamente, o Sr. Gelson José Martins (CPF: XXX.899.472-XX) e o Conselho do Povo Indígena Ingaricó - COPING (CNPJ: 07.205.802/0001-87) , ao pagamento da quantia a seguir especificada, com a fixação do prazo de quinze dias, a contar da notificação, para comprovar, perante o Tribunal (art. 214, inciso III, alínea 'a', do Regimento Interno) , o recolhimento da dívida aos cofres do Tesouro Nacional, atualizada monetariamente e acrescida dos juros de mora, calculados a partir das datas indicadas, até a data do efetivo recolhimento, na forma prevista na legislação em vigor: 
	VALOR ORIGINAL (R$) 
	DATA

	162.405,00
	8/3/2012

	d)	aplicar, individualmente, ao Sr. Gelson José Martins (CPF: XXX.899.472-XX) e ao Conselho do Povo Indígena Ingaricó - COPING (CNPJ: 07.205.802/0001-87) , a multa prevista no art. 57 da Lei 8.433/1992, fixando-lhes o prazo de quinze dias, a contar da notificação, para comprovarem, perante o Tribunal (art. 214, inciso III, alínea 'a', do Regimento Interno) , o recolhimento das dívidas aos cofres do Tesouro Nacional, atualizadas monetariamente desde a data do acórdão que vier a ser proferido até a do efetivo recolhimento, se forem pagas após o vencimento, na forma da legislação em vigor;
	e) aplicar, individualmente, ao [Sr.] Adaílton Barbosa Semeão (CPF: XXX.715.102-XX) , a multa prevista no art. 58, inciso II, da Lei 8.433/1992, fixando-lhes o prazo de quinze dias, a contar da notificação, para comprovarem, perante o Tribunal (art. 214, inciso III, alínea 'a', do Regimento Interno) , o recolhimento das dívidas aos cofres do Tesouro Nacional, atualizadas monetariamente desde a data do acórdão que vier a ser proferido até a do efetivo recolhimento, se forem pagas após o vencimento, na forma da legislação em vigor;
	f) d) autorizar, desde logo, nos termos do art. 28, inciso II, da Lei 8.443/1992, a cobrança judicial das dívidas caso não atendidas as notificações;
	g) autorizar o pagamento das dívidas em até 36 parcelas mensais e consecutivas, nos termos do art. 26 da Lei 8.443/1992 e do art. 217 do Regimento Interno, fixando-lhe o prazo de quinze dias, a contar do recebimento da notificação, para comprovar perante o Tribunal o recolhimento da primeira parcela, e de trinta dias, a contar da parcela anterior, para comprovar o recolhimento das demais parcelas, devendo incidir sobre cada valor mensal, atualizado monetariamente, os juros de mora devidos, na forma prevista na legislação em vigor;
	h) alertar aos responsáveis que a falta de comprovação do recolhimento de qualquer parcela importará no vencimento antecipado do saldo devedor, nos termos do § 2º do art. 217 do Regimento Interno deste Tribunal;
	i) enviar cópia do Acórdão que vier a ser proferido ao Secretaria Especial de Cultura, à Secretaria Federal de Controle Interno e aos responsáveis, para ciência, informando que a deliberação, acompanhada do Relatório e Voto que a fundamentarem, estará disponível para consulta no endereço www.tcu.gov.br/acordaos, além de esclarecer que, caso requerido, o TCU poderá fornecer as correspondentes cópias, em mídia impressa, aos interessados e às responsáveis arrolados nestes autos;
	j) encaminhar cópia da deliberação, bem como do relatório e do voto que a fundamentarem, ao Procurador-Chefe da Procuradoria da República no Estado de Roraima, nos termos do § 3º do art. 16 da Lei 8.443/1992 c/c o § 7º do art. 209 do Regimento Interno do TCU, para adoção das medidas que entender cabíveis."
4.	O Parquet especializado, em parecer da lavra do Subprocurador-Geral Paulo Soares Bugarin, anuiu à proposta da Secex/TCE (peça 48) .
		É o Relatório.

Éder Soares Leite (CPF 508.846.462-20), representando COPING.

Subprocurador-Geral Paulo Soares Bugarin.

TOMADA DE CONTAS ESPECIAL. CONSELHO DO POVO INDÍGENA INGARICÓ - COPING. CONTRATO DE REPASSE. ELABORAÇÃO DAS ESTRATÉGIAS E PROGRAMAS DE DESENVOLVIMENTO TERRITORIAL. INTERVENIÊNCIA DA CAIXA. NÃO COMPROVAÇÃO DA BOA E REGULAR APLICAÇÃO DOS VALORES RECEBIDOS. NÃO ENCAMINHAMENTO DOS ELEMENTOS NECESSÁRIOS À FORMALIZAÇÃO DA PRESTAÇÃO DE CONTAS FINAL. REVELIA. CONTAS IRREGULARES, COM DÉBITO E MULTA. 1) Julgam-se irregulares as contas e em débito o responsável, com aplicação de multa, em função da não comprovação da boa e regular aplicação de recursos federais recebidos por meio de contrato de repasse. 2) O ônus de comprovar a regularidade da integral aplicação dos recursos públicos ao objeto ajustado compete ao gestor, por meio de documentação idônea, que demonstre, de forma efetiva, os gastos efetuados e o nexo de causalidade entre as despesas realizadas e a verba federal recebida.

TOMADA DE CONTAS ESPECIAL (TCE)

Secretaria de Controle Externo de Tomada de Contas Especial - Secex/TCE.

Em exame a Tomada de Contas Especial instaurada pela Caixa Econômica Federal em desfavor do Conselho do Povo Indígena Ingaricó - COPING, e de seus ex-presidentes, os Srs. Adaílton Barbosa Semeão (gestão 1/1/2016 a 31/12/2018) , Gelson José Martins (gestão 31/12/2009 a 31/12/2012) e Miguel Jones (gestão 1/1/2013 a 31/12/2015) , tendo por motivo a não comprovação da regular aplicação dos recursos oriundos do Contrato de Repasse 0311.612-73/2009 (peça 3, p. 23-43) , na execução do objeto contratado, decorrente do não encaminhamento dos elementos necessários à formalização da prestação de contas final do referido ajuste.
2.	A mencionada avença, celebrada entre o então Ministério do Desenvolvimento Agrário, atual Secretaria Especial da Agricultura Familiar e Desenvolvimento Agrário - SEAD, com a interveniência da Caixa, e a entidade COPING, teve por objeto fortalecer a gestão do Plano Territorial de Desenvolvimento Rural Sustentável - PTDRS na perspectiva de elaboração das estratégias e programas de desenvolvimento territorial, do território indígena Raposa do Sol e São Marcos (peça 3, p. 25) , sendo previsto um custo total de  R$ 259.533,00, dos quais R$ 251.343,00 à conta do concedente e R$ 8.190,00 referente à contrapartida do convenente. 
3.	A avença vigeu de 31/12/2009 a 16/12/2010 (peça 3, p. 15) , sendo prorrogada ex officio até 5/6/2016 (peça 3, p. 65) , com prazo para apresentação da prestação de contas em 5/7/2016. O recurso federal foi repassado por meio da Ordem Bancária 2010OB800067, de 11/3/2010, tendo sido desbloqueado o montante de R$ 175.063,95, sendo R$ 166.873,95 de recursos públicos federais e R$ 8.190,00 da contrapartida integral, em 8/3/2012 (peça 4, pp. 20 e 26) .
4.	A Caixa, por meio do Relatório de Tomador de Contas Especial (peça 4, p. 38 a 44) apontou que não foi apresentado nenhum Relatório de Execução das Atividades - REA, documento essencial para a regular prestação de contas do Contrato de Repasse. 
5.	O prazo de vigência fixado em 5/6/2016 expirou (peça 3, p. 65) e a referida entidade não apresentou a prestação final de contas e o REA aprovado e homologado pelo MDA, descumprindo a cláusula décima segunda do Contrato de Repasse (peça 3, p. 39) . Os responsáveis quando notificados a sanar a falha acima não o fizeram (peça 2, pp. 12 a 14) .
6.	No âmbito deste Tribunal, a Secretaria de Controle Externo de Tomada de Contas Especial - Secex/TCE instruiu os autos e, por meio de delegação de competência do Relator à época, Ministro-Substituto André Luís de Carvalho, efetuou a citação do Sr. Gelson José Martins (AR peça 39) solidariamente com o Conselho do Povo Indígena Ingaricó - COPING (AR peça 41) pelo débito de R$ 162.405,00, por "não comprovar a regular aplicação dos recursos oriundos do Contrato de Repasse 0311.612-73/2009, em decorrência do não encaminhamento e/ou não disponibilização ao gestor sucessor dos elementos necessários à formalização da prestação de contas final dos recursos recebidos por força do aludido contrato de repasse" (peças 10, p. 5, 33 e 41) , e a audiência Sr. Adaílton Barbosa Semeão (AR peça 38) , para que apresentasse razões de justificativa quanto ao descumprimento do prazo originalmente estipulado para a prestação de contas final (peças 10, p. 6, e 35) . 
7.	Transcorrido in albis os prazos para a apresentação das alegações de defesa e das razões de justificativa, a unidade especializada, em uníssono, e com endosso do MP/TCU, apresentou proposta de mérito que contempla, em síntese: a) considerar revéis os responsáveis, nos termos do art. 12, § 3º, da Lei 8.443/1992; b) julgar irregulares suas contas; c) imputar o débito apurado neste processo ao Sr. Gelson José Martins e ao Conselho do Povo Indígena Ingaricó - COPING, sem prejuízo de cominar-lhes a multa prevista no art. 57 da indigitada lei; e d) imputar a multa prevista no art. 58 da lei em comento ao Sr. Adaílton Barbosa Semeão. Adianto, desde logo, que acolho a proposta instrutória.
8.	O Sr. Miguel Jones teve sua responsabilidade afastada, sugestão que considero procedente, uma vez que, durante a sua gestão, não foram geridos recursos oriundos do Contrato de Repasse tampouco findou o prazo para prestação de contas final. 
9.	A omissão em não apresentar o Relatório de Execução de Atividades - REA, documento obrigatório para demonstrar o nexo causal entre o valor transferido e a execução do objeto contratado, constante da Claúsula 3.2 do Contrato de Repasse (peça 3, p. 27) , aduz à conclusão de que o Sr. Gelson José Martins, recebedor e gestor dos recursos federais à época do repasse, o Sr. Adaílton Barbosa Semeão, presidente da entidade à época da data para a prestação de contas final, e o Conselho do Povo Indígena Ingaricó - COPING, não comprovaram o bom e regular uso dos recursos colocados sob suas administrações. Diante dos fatos narrados, entendo que a falha imputada inviabilizou a comprovação da execução física do objeto pactuado e do atingimento do benefício social pretendido.
10.	Deve-se deixar bem frisado que cabe ao gestor que se comprometeu a aplicar as verbas federais nas finalidades acordadas o ônus de comprovar o adequado emprego da integralidade dos recursos públicos, mediante documentação suficiente e hábil para tanto, o que não ocorreu nestes autos.
11.	Destaca-se, ainda, que o dever de demonstrar a boa e regular utilização do dinheiro público decorre de imposição derivada do ordenamento jurídico, a teor do bloco normativo composto pelas disposições dos arts. 70, parágrafo único, da Constituição Federal, 93 do Decreto-lei 200/1967 e 66 do Decreto 93.872/1986.
12.	Nessa conexão de ideias, em vista da falta de elementos necessários à formalização da prestação de contas e diante da impossibilidade de apreciar a adequada utilização dos recursos federais em exame, entendo que está seguramente evidenciada a necessidade de responsabilização do Conselho do Povo Indígena Ingaricó - COPING e do Sr. Gelson José Martins, uma vez que era o presidente da entidade à época dos repasses e da gestão dos recursos em epígrafe. Ou seja, utilizou toda a verba federal que foi repassada durante a sua gestão à frente da entidade, mas deixou de comprovar sua adequada aplicação. No tange à responsabilização do Conselho do Povo Indígena Ingaricó, este entendimento está consolidado na Súmula TCU 286, segundo a qual: "a pessoa jurídica de direito privado destinatária de transferências voluntárias de recursos federais feitas com vistas à consecução de uma finalidade pública responde solidariamente com seus administradores pelos danos causados ao erário na aplicação desses recursos".
13.	Em consequência, cabe julgar irregulares as contas do Sr. Gelson José Martins e do COPING, com fundamento no disposto no art. 16, inciso III, alínea c, da Lei 8.443/1992, com a condenação solidária dos responsáveis ao pagamento do débito quantificado no processo. Em razão da gravidade da falta constatada e da reprovabilidade das suas condutas, deve-se aplicar a eles a multa proporcional ao dano prevista no art. 57 da Lei 8.443/1992.
14.	Quanto ao presidente sucessor, Sr. Adaílton Barbosa Semeão, considerando que não constam dos autos informações no sentido de que tenha adotado quaisquer medidas voltadas para o resguardo ao erário, na linha do que propôs a unidade técnica, tendo havido perda do prazo para prestar contas por parte do agente, sem a gestão efetiva dos recursos advindos do Contrato de Repasse, entendo que deve ter suas contas julgadas irregulares, com fulcro no art. 16, inciso III, alínea a, da Lei 8.443/1992, com aplicação da multa do art. 58, inciso I, da Lei 8.443/1992.
15.	Ressalte-se que esse encaminhamento referente à responsabilização do presidente que geriu recursos e não prestou contas e daquele que, apesar de não ter administrado as verbas, igualmente não apresentou contas, está em afino com o magistério jurisprudencial desta Corte (Acórdão 41/2007-TCU-Primeira Câmara, de relatoria do Min. Augusto Nardes; 776/2008-Primeira Câmara, de relatoria do Min. Marcos Vinicios Vilaça; 206/2020-Plenário, de relatoria do Min. Raimundo Carreiro) .
16.	Por fim, a aplicação das sanções pecuniárias, como ponderado pela Secex/TCE, não encontra óbice no que tange à prescrição da pretensão punitiva, tendo em vista que o prazo final para a prestação de contas recaiu em 5/7/2016, e o ato que determinou a citação dos responsáveis ocorreu em 29/6/2018. 
17.	Oportuno, por fim, nos termos do § 7° do art. 209 do Regimento Interno/TCU, encaminhar cópia do Acórdão que sobrevier à Procuradoria da República no Estado de Roraima, para a adoção das medidas de sua alçada, bem como à Caixa Econômica Federal, interveniente, e à Secretaria Especial da Agricultura Familiar e Desenvolvimento Agrário - SEAD, contratante, para ciência. 
	Ante o exposto, manifesto-me por que seja adotado o Acórdão que ora submeto a este Colegiado. 
T.C.U., Sala das Sessões, em 30 de junho de 2020.
MARCOS BEMQUERER COSTA
Relator